臺北高等行政法院簡易判決
　　　　　　　　　　　　　　　　　　 95年度簡字第00772號
原　　　告　甲○○
被　　　告　法務部
代　表　人　乙○○部長）住同.
上列當事人間因申報公職人員財產事件，原告不服行政院中華民
國95年8 月23日院臺訴字第0950089993號訴願決定，提起行政訴
訟，本院判決如下：
　　主  文
原告之訴駁回。
訴訟費用由原告負擔。
　　事實及理由
一、程序說明：
    本件因屬不服行政機關所為罰鍰處分而涉訟，其標的之金額
    為新臺幣（下同）6 萬元，係在20萬元以下，依行政訴訟法
　　第229 條第1 項第2 款、第2 項規定及司法院民國（下同）
　　92年9 月17日（92）院臺廳行一字第23681 號令，應適用簡
　　易程序，本院並依同法第223 條第1 項規定，不經言詞辯論
　　，逕行裁判。
二、事實概要：
    被告以原告係宜蘭縣政府消防局局長，為公職人員財產申報
    法第2條第1項第5款前段規定應申報財產之人員，於93年申
    報財產時，漏報所有高雄縣路竹鄉○○段43地號土地（下稱
    系爭土地）及配偶林金治所有中國信託商業銀行存款97,354
    元，故意申報不實，乃依公職人員財產申報法第11條第1項
    後段規定，以95年3 月6 日法財申罰字第0951103446號函附
    處分書處原告罰鍰6 萬元（下稱原處分）。原告不服，提起
    訴願，遭決定駁回後，遂提起本件行政訴訟。
三、兩造聲明：
　(一)原告聲明：
    1.訴願決定及原處分均撤銷。
    2.訴訟費用由被告負擔。
　(二)被告聲明：
    1.原告之訴駁回。
    2.訴訟費用由原告負擔。
四、兩造爭點:
　(一)原告主張之理由：
    原告漏報之高雄縣路竹鄉○○段第43地號土地為其父於77年
    9 月間所購入，雖產權登記於原告名下，惟均由其父使用、
    管理，其父僅告知購入同段44地號土地及坐落其上之房屋，
    故其不知43地號亦同時購入，且該土地為道路用地，價值甚
    微；另原告漏報配偶中國信託商業銀行存款97, 354 元部分
    ，乃因配偶患有妄想症狀，且與原告分居，故原告難以取得
    其財產狀況。顯見原告對上開漏報事實並無認識，亦無欲意
    使其發生。消防工作關乎民眾生命財產安全，原告自任公職
    以來，日以繼夜、焚膏繼晷堅守崗位，不敢稍有怠忽，對上
    級交辦工作盡心盡力，均能圓滿達成任務，惟夫妻分居兩地
    ，原告之配偶長期患有精神疾病，多次住院治療，並領有重
    大傷病卡，內心長期煎熬，苦不堪言。綜上，原告並無申報
    不實之認識與故意，求為判決如聲明所示。
　(二)被告主張之理由：
    1.公職人員及其配偶之財產應一併申報，乃法定義務，本應
      忠實履行，而要求公職人員申報財產之規範目標，最低限
      度即是要求擔任特定職務之公職人員，其個人、配偶及未
      成年子女之財務狀況可供公眾檢驗，進而促進人民對政府
      施政廉能之信賴，是公職人員若未能確實申報財產狀況，
      即使其財產來源正當，或並無隱匿財產之意圖，無論其申
      報不實係基於直接故意或間接故意，均符本法「故意申報
      不實」違章行為之「故意」要件，合先敘明。
    2.系爭漏報之土地係民國72年12月間因「買賣」原因，登記
      於原告名下，而土地登記須有本人之身分證、印鑑證明始
      得為之，且當時原告業已成年，原告雖稱由其父所購入，
      其父僅告知購買44地號土地及房屋，未告知一併購入43地
      號土地等情，惟原告既知其父曾以其名義購置不動產，即
      應詳實查詢，實難以父未告知作為卸責之詞。再查，本法
      第5 條及本法施行細則第15條，僅規定土地應申報，系爭
      漏報之土地既登記於原告名下，即屬其所有，不論地目、
      使用現況及價值為何，均應申報，原告以系爭土地屬公眾
      通行之巷道，價值低微等辭為辯，並非可採，況系爭土地
      已設定最高限額抵押權1,440,000 元於臺灣銀行，原告更
      難推諉不知該筆土地存在。
    3.另漏報配偶存款部分，根據原告所檢附臺北市立療養院診
      斷證明書，其配偶於93年2 月6 日已出院，原告係自93年
      12月28日始申報財產，且申報義務人為原告本身，而非其
      配偶，其自應詳實查詢配偶財產後據以申報，況存款餘額
      之查詢並非難事，原告辦理財產申報前應至金融機構登簿
      或申請查詢，並以書面核對，而非僅以口頭詢問之態度為
      之，即使有不能申報配偶財產之事由，亦應於申報時填列
      於備註欄，並於受理申報機關進行實質查核時提出具體事
      證供調查，本部89年12月18日法八十九財申罰字第032621
      號函有明文規定。原告僅於申報表填寫配偶財產係就93年
      12月28日電話告知部分填列，未說明不能申報之原因，尚
      難事後以分居或配偶有妄想症狀等語卸責。
五、得心證之要領:
(一)、按公職人員財產申報法第2 條第1 項第5 款前段規定，簡任
    第10職等或相當職等以上各級政府機關首長，應依法申報財
    產。第5 條規定「公職人員應申報之財產如左：一、不動產
    、船舶、汽車及航空器。二、一定金額以上之存款、外幣、
    有價證券及其他具有相當價值之財產。三、一定金額以上之
    債權、債務及對各種事業之投資。公職人員之配偶及未成年
    子女所有之前項財產，應一併申報。」第11條第1 項規定「
    公職人員明知應依規定申報，無正當理由不為申報，處新臺
    幣6 萬元以上30萬元以下罰鍰。其故意申報不實者，亦同。
    」
(二)、查原告係簡任第10職等以上，宜蘭縣政府消防局局長，為公
    職人員財產申報法第2 條第1 項第5 款前段規定應申報財產
    之人員，於93年申報財產時，漏報其所有坐落高雄縣路竹鄉
    ○○段43地號土地及配偶所有中國信託商業銀行存款97,354
    元等事實，有原告93年申報表、土地登記謄本、財政部財稅
    資料中心歸戶財產查詢清單、中國信託商業銀行中信銀作業
    00000000008 號函及宜蘭縣政府95年7 月10日府人力字第09
    50085178號令等件，在原處分卷可稽，並為兩造所不爭，堪
    信為真實。本件爭執之重點在於原告有無申報財產不實之故
    意?
(三)、查系爭土地係於72年12月間，以「買賣」原因，登記為原告
    所有，而辦理土地所有權移轉登記，依土地法第73條規定，
    須由權利人及義務人會同聲請之，經地政機關接收登記聲請
    書後，審查無誤，始得為之登記。衡諸當時原告年約30歲，
    智識發達，可熟權利害，而為法律行為，自難諉為不知。況
    原告於94年6 月24日之報告書自承: 「有關不動產土地一筆
    部分，經查其為本人受家父指示於民國70幾年所購入」等語
    ，有該報告書乙件在原處分卷可稽，原告既是受父親指示購
    買系爭土地，其當知悉為系爭土地之所有權人甚明。至系爭
    土地由何人管理，原告有無居住使用，此乃原告所有權權能
    之範圍，於法令限制之範圍內，得自由使用、收益、處分其
    所有物，尚難據為免責之事由。又同法第5 條及施行細則第
    15條，僅規定土地應申報，不論地目、使用現況及價值為何
    ，則原告主張系爭土地屬公眾通行之巷道，價值低微云云，
    亦難據為有利於原告之認定。
(四)、原告與林金治為夫妻，在婚姻關係存續中，林金治為原告之
    配偶，依前揭公職人員財產申報法第5 條第2 項規定，林金
    治之存款屬應申報之財產。又原告辦理財產申報前應至金融
    機構登簿或申請查詢，並以書面核對，並無不能查詢存款餘
    額之情事。縱有不能申報配偶財產之事由，亦應於申報時填
    列於備註欄，並於受理申報機關進行實質查核時提出具體事
    證供調查，業經被告於89年12月18日法八十九財申罰字第03
    2621號函釋示明確。則原告明知林金治患有妄想症，竟憑林
    金治電話告知存款金額，未至金融機構登簿或申請查詢，即
    於申報表填載配偶財產，復未說明不能申報之原因，而漏報
    配偶林金治所有中國信託商業銀行存款97,354元，其有故意
    申報不實之行為，要堪憑認。
六、綜上所述，原告主張各節，均無可採，被告以原告於93年申
    報財產時，故意申報不實，原處分依公職人員財產申報法第
    11條第1 項後段規定，處原告罰鍰6 萬元，核無違誤，訴願
    決定予以維持，亦無不合。原告仍執前詞，訴請撤銷，為無
    理由，應予駁回。
據上論結，本件原告之訴為無理由，爰依行政訴訟法第233 條、
第98條第3 項前段，判決如主文。
中　　華　　民　　國　　96　　年　　3 　　月　　30　　日
                          第四庭      法  官  林惠瑜
上為正本係照原本作成。
本件以訴訟事件所涉及之法律見解具有原則性者為限，始得於本
判決送達後20日內向本院提出上訴狀並表明上訴理由，如已於本
判決宣示後送達前提起上訴者，應於判決送達後20日內補具上訴
理由（均按他造人數附繕本），且經最高行政法院許可後方得上
訴。
中　　華　　民　　國　　96　　年　　3 　　月　　30　　日
                                      書記官  劉道文
